臺灣高等法院民事判決
109年度上字第1340號
上  訴  人  吳○威    （姓名住所詳對照表）
法定代理人  吳○韋    （姓名住所詳對照表）
            蔡○鈴    （姓名住所詳對照表）
訴訟代理人  陳鄭權律師
複代理人    詹立言律師
訴訟代理人  王建偉律師                      
被上訴人    歐康立 （英文姓名：Olakunle Abiola Alli）

被上訴人&ZZZZ; &ZZZZ; ○○○○○○○○○○○○○○○○○○（原名Ｏ
        &ZZZZ; &ZZZZ; ○○○○○○○○○○○）

法定代理人  謝文卿  
訴訟代理人  謝錫福律師

上列當事人間請求損害賠償事件，上訴人對於中華民國109年7月
31日臺灣桃園地方法院108年度訴字第2233號第一審判決提起上
訴，本院於109年12月29日言詞辯論終結，判決如下：
    主  文
上訴駁回。
第二審訴訟費用由上訴人負擔。
    事實及理由
一、上訴人主張：伊於民國107 年10月19日，在被上訴人○○○○○○
    ○○○○○○ＯＯＯＯＯＯ（下稱ＯＯ學校）上課時，因被上訴人即ＯＯＯＯＯ
    教師甲○○在所教授之體育課（下稱系爭課堂）內，對伊大聲
    咆哮超過1分鐘，同時上課之其他班級學生因此停止上課、
    恐慌離開現場，甲○○並要求伊於下課後去外籍老師辦公室內
    罰站，且在該辦公室內當著眾多老師面前，指責伊為何對其
    比中指，並對伊口出「笨蛋、伊父母怎會有這種小孩」等言
    詞。惟伊事實上只是未完成甲○○指定之拳擊動作，而高興地
    做了一個雙手握拳向下的動作（意即「yes」，下稱系爭手
    勢）而已，甲○○ 竟誣指伊有對其比中指，並以霸凌方式辱
    罵伊，致伊心生畏懼，不敢上學，持續前往醫院身心科就診
    ，經診斷出罹患「社交畏懼症」、「有憂鬱情緒的適應障礙
    症」，母親亦因此憂鬱症發作，伊再三要求父母為伊辦理轉
    校，始於108年9月轉往他校就讀。甲○○之所為，致伊身體、
    健康、名譽受侵害，構成侵權行為，應賠償伊精神上損害新
    臺幣（下同）200萬元。ＯＯ學校為甲○○之雇主，明知甲○○有
    錯，卻未懲處或督促甲○○向伊道歉，放任甲○○出言挑釁，應
    與甲○○負連帶賠償責任。為此，爰依民法第184條第1項前段
    、第188 條第1 項前段、第195 條第1 項前段規定，求為判
    命被上訴人應連帶賠償伊200萬元，及自起訴狀繕本送達翌
    日起至清償日止，按週年利率5％計算之利息等語。
二、被上訴人方面：
(一)甲○○抗辯略以：當天伊在系爭課堂上要求學生圍一圈做簡單
    拳擊及踢腿練習，上訴人不肯練習，伊叫上訴人先到旁邊，
    上訴人卻對伊比中指，伊口頭訓誡上訴人，如果伊是其父親
    ，其還會比中指嗎，其說不會，伊就回到原來位置繼續指導
    其他同學；伊未辱罵上訴人，因為體育館很大，伊訓誡上訴
    人時，回聲很大聲，其他人回頭看也是自然反應；伊有要求
    上訴人於下課後到外籍教師辦公室去，目的是想告訴他，他
    的行為是不對的，這是伊身為老師的責任，當時辦公室內沒
    有其他老師在場，伊有對上訴人說先去上課，午餐時間再過
    來，未在辦公室內罵上訴人是笨蛋，上訴人在辦公室內僅停
    留約1分鐘即離開；伊未對外籍教師說發生什麼事，是事發
    後上訴人父母帶朋友到學校，其他外籍老師才知此事；上訴
    人事後照常上課，並參與學校課外活動，難認其精神上有受
    損害等語。　　
(二)ＯＯ學校抗辯略以：依體育館監視器錄影畫面觀之，上訴人上
    課不專心，有對老師不禮貌、不尊重、比手勢之情形，甲○○
    因此要求上訴人罰站並給予口頭訓誡，應未逾越「教師輔導
    與管教學生辦法」規定而予辱罵或體罰之情；上訴人係於10
    7年11月2日始至醫院就診，縱經診斷出罹有社交畏懼症、有
    憂鬱情緒的適應障礙症，亦無從證明該疾病與甲○○ 之訓誡
    行為間有何相當因果關係。上訴人於107年10月19日後至108
     年6 月11日為止，均正常上學，並熱烈參與伊舉辦之萬聖
    節、澳洲畢業旅行、跨年晚會、園遊會、校外教學、畢業典
    禮、水上運動會等重大活動，與同學互動密切，且於108年
    間申請直升伊學校國中部，已完成國一新生入學報到程序等
    情形，應無其所稱心生畏懼不敢上學之情，顯未受有損害等
    語。
三、原審為上訴人全部敗訴之判決，上訴人不服，提起上訴，其
    聲明為：㈠原判決廢棄。㈡被上訴人應連帶給付上訴人200萬
    元，及自起訴狀繕本送達翌日起至清償日止，按週年利率5％
    計算之利息。㈢願供擔保請准宣告假執行。被上訴人之答辯
    聲明：㈠上訴駁回。㈡如受不利之判決，願供擔保，請准宣告
    免為假執行。
四、下列事項為兩造所不爭執，應可信為真實（本院卷第68頁）
    ：
(一)上訴人於107年10月19日當時，係在ＯＯ學校小學部就讀6年級
    ，甲○○為ＯＯ學校僱用之英國籍教師，負責教授體育、英文，
    甲○○有教授上訴人體育。
(二)上訴人於107年10月19日上課時間，有在體育課結束後為甲○
    ○ 帶至外籍教師辦公室之事實。
(三)上訴人在107年10月19日至108年6月11日期間前往ＯＯ學校上
    學，及參與該校舉辦之萬聖節、澳洲畢業旅行、跨年晚會、
    園遊會、校外教學、畢業典禮、水上運動會等活動。
(四)上訴人於108年度申請直升ＯＯ學校之國中部，並辦理國一新
    生入學報到程序，但上訴人升七年級後未就讀ＯＯ學校國中部
    。
五、兩造間之爭點如下：
(一)上訴人主張甲○○ 於107年10月19日辱罵其，造成其身體、健
    康、名譽受損害，構成侵權行為，其得請求甲○○賠償損害，
    及請求甲○○之雇主ＯＯ學校負連帶賠償責任等語，有無理由？
(二)上訴人之前項主張若屬有據，其得請求被上訴人連帶賠償之
    金額為何？
六、就兩造之爭點，說明本院之判斷如下：
(一)上訴人主張甲○○ 所為構成侵權行為云云，為無理由。
  1.按因故意或過失，不法侵害他人之權利者，負損害賠償責任
    。民法第184條第1項前段定有明文。前開侵權行為之成立，
    須行為人因故意過失不法侵害他人權利，亦即行為人須具備
    歸責性、違法性，並不法行為與損害間有因果關係，始能成
    立。而當事人主張有利於己之事實者，就其事實有舉證之責
    任，此觀民事訴訟法第277條前段即明。本件上訴人主張甲○
    ○ 在107年10月19日系爭課堂上，對其為霸凌式辱罵之侵權
    行為，致其身體、健康、名譽受侵害等語，為被上訴人所否
    認，並以前詞置辯。依前開說明，應由上訴人就其主張之事
    實先為舉證證明之。　
  2.經查：
 (1)就上訴人主張於系爭課堂上遭甲○○叫至面前責問並命其至一
    旁罰站之過程，業據ＯＯ學校提出當日上課之錄影監視畫面翻
    拍照片及錄影光碟為證（原審卷第83至85頁、第135頁）。
    觀之前開監視錄影畫面翻拍照片，可知當天是甲○○ 在學校
    體育館內教授體育課，各班上課學生或群聚、或分散站立在
    場中；經原審當庭勘驗前開監視錄影光碟後，可見在錄影畫
    面播放至「11：01：32」時，上訴人起身走至甲○○ 面前接
    受指導；畫面播放至「11：03：06至11：04：15」時，上訴
    人轉身背對甲○○時，其雙手半舉對同學比了手勢，因畫質問
    題無法辨識其手勢為何；畫面播放至「11：03：08」，甲○○
    將上訴人叫回面前，貌似詢問上訴人問題，再指向畫面右側
    之牆壁，示意上訴人走至牆壁前，上訴人即走向牆壁前背對
    牆壁站立；畫面播放至「11：03：24」，甲○○走向上訴人罰
    站位置，貌似質問上訴人，再於畫面播放至「11：03：47」
    時，走回畫面中央最上方位置繼續對下一位男學生進行授課
    。原本在畫面前方打躲避球之學生即逐漸往畫面右上方之出
    入口離開球場及螢幕畫面等情，有原審勘驗筆錄可稽（原審
    卷第187至188頁）；上訴人於起訴狀內已自認其在接受甲○○
    指導完畢後，有轉身背對甲○○並做系爭手勢之事實（原審卷
    第6頁），核與前開勘驗結果無悖，堪認屬實。斟酌前開監
    視錄影內容雖為無聲影片，致法院無從聽取甲○○當時對上訴
    人說話之內容，俾判斷、確認甲○○當時之言詞是否已達足以
    使上訴人身體、健康受到侵害，或因此貶抑、降低社會大眾
    對上訴人之評價之程度，而僅可證明上訴人是因背對甲○○面
    向同學做出系爭手勢之行為，始遭甲○○叫回責問並命其至一
    旁面壁站立之結果。是以，甲○○於原審、本院抗辯：其是因
    為上訴人在上課時做了不適當的行為，對教師不尊重，其是
    履行教師的職責，對其行為予以勸誡等語（本院卷第66頁、
    第114頁），及ＯＯ學校抗辯：上訴人上課時做出輕浮的舉動
    ，甲○○ 才叫上訴人到一旁站等語（本院卷第66至67頁、第1
    15頁），應為可取。
 (2)關於甲○○在系爭課堂責罵上訴人之情形如何，雖據上訴人提
    出3名同學事後書立之證明書，主張該3位同學可證明其未對
    甲○○比中指或其他任何不雅手勢，卻遭甲○○誤會而辱罵之事
    實（原審卷第171至175頁）；ＯＯ學校亦提出其事後針對系爭
    課堂上發生之事，對與上訴人一起上課之20位同學進行問卷
    調查之結果為證（原審卷第193至233頁），上訴人對此並無
    異詞，並於原審聲請以前開問卷調查內容作為證明其未對甲
    ○○比中指之證據等語（原審卷第10頁）。然觀前開問卷調查
    內容，可知就問卷所詢「請說明一下，當天課程發生什麼狀
    況？」部分，有10位同學回答老師以為同學對他比手勢（或
    握拳頭、或不雅動作、或比中指）而生氣，亦有2 位同學認
    為是上訴人不禮貌、笑得很誇張但自己又做不好；就問卷所
    詢「你知道為什麼發生這件事情嗎？」部分，有7 位同學表
    示係老師誤認同學比不雅手勢（或比中指、或原告比了YES 
    的動作被誤會，包括為上訴人出具證明書之黃姓、沈姓、謝
    姓等3位同學在內），另有3 位同學表示聽說是同學比中指
    ，但亦有同學表示不同意見，例如：因為老師以為同學在笑
    （笑其他女生）、是上訴人擾亂和講話、老師罵上訴人所以
    上訴人心生不滿、上訴人不爽老師等情，此有前開問卷可稽
    。顯見在場大部分同學所見聞者，乃僅因誤會上訴人比中指
    或其他不雅之手勢而有生氣之反應乙情，然無任何一位同學
    具體說明甲○○當時責罵上訴人之用字遣詞已明顯涉及侮辱或
    貶抑人格之字句等情，縱該3位書立證明書予上訴人之黃姓
    、沈姓、謝姓等同學，亦均未在其等所書問卷及證明書中提
    及甲○○ 罵上訴人時使用之具體言詞內容（原審卷第171至17
    5頁、第211頁、第217頁、第225頁），本院自難逕認甲○○確
    有在系爭課堂上使用已達侮辱或貶抑他人名譽程度之言詞辱
    罵上訴人之侵權行為事實。故上訴人此部分主張，應無可取
    。
 (3)又上訴人主張於系爭課堂結束後，有為甲○○帶至外籍教師辦
    公室乙事，固為被上訴人所不爭（本院卷第68頁），堪信為
    真；惟依上訴人所提出之3位同學證明書及ＯＯ學校所發20位
    同學問卷調查內容，均無任何人提及上訴人在外籍教師辦公
    室內遭甲○○辱罵之情形，本院自難依前開證明書、問卷調查
    內容獲致上訴人在該辦公室內有遭甲○○辱罵且為其他不特定
    人見聞該辱罵過程之確切心證；上訴人復未就此部分提出其
    他證據以實其說。是其此部分主張，亦屬無據。
 (4)審酌甲○○ 既為人師，負有傳道、授業、解惑之責，「傳道
    」所指乃待物接人之道，可謂與今日社會之群己關係有關，
    不問上訴人於系爭課堂上做出系爭手勢之動機為何，甲○○於
    上課過程中，既察知上訴人有於上課期間，轉身背對其但面
    向同學時做出系爭手勢之情，衡情，上訴人之舉動，確有可
    能讓在其身後之甲○○誤會上訴人是在課堂上比中指或做其他
    不雅之手勢，而將上訴人叫至面前責罵。依此，縱上訴人在
    系爭課堂上遭甲○○責罵而有出現哭泣之反應為真，惟依上訴
    人提出之證據，既不足以證明甲○○對其責罵之用字遣詞或態
    度、舉動，有何明顯逸脫師長對學生之合理管教範圍之情形
    ；其據此指摘甲○○ 前開所為，係故意辱罵其之不法行為云
    云，應無可取。
 (5)況上訴人於遭甲○○ 在系爭課堂責罵之日即107年10月19日起
    ，至108年6月11日止之期間內，均有前往學校上學，及參與
    ＯＯ學校舉辦之萬聖節、澳洲畢業旅行、跨年晚會、園遊會、
    校外教學、畢業典禮、水上運動會等活動，且於108年度申
    請直升該校國中部，已辦理國一新生入學報到程序，但升七
    年級後未前往就讀該校國中部等情，為兩造所不爭執（本院
    卷第68頁），足認上訴人之就學情緒未受影響；至上訴人所
    提診斷證明書，係於本件發生後之107年11月2日前往醫院初
    診治療所取得之證明書（原審卷第15頁），縱醫師斯時診療
    判斷上訴人患有「非特定的社交畏懼症，有憂鬱情緒的適應
    障礙症」疾病，依上訴人所提其他證據，亦不足以證明前開
    疾病，係肇因於甲○○同年10月19日在系爭課堂上責罵其之行
    為所致，前開疾病與甲○○之所為間，應無相當因果關係存在
    。
 (6)從而，上訴人主張甲○○ 是以霸凌方式對其辱罵，致其身體
    、健康、名譽受侵害，構成侵權行為云云，即屬無據。其據
    此主張得請求甲○○與ＯＯ學校負連帶損害賠償責任，亦無理由
    。
(二)甲○○所為既不構成侵權行為，上訴人對甲○○及其當時之僱用
    人ＯＯ學校，並無侵權行為損害賠償請求權存在，業如前述，
    則爭點二部分即無須再予論述。
七、綜上所述，上訴人依民法第184條第1項前段、第188條第1項
    規定，請求被上訴人連帶賠償200萬元，及自起訴狀繕本送
    達翌日起至清償日止，按週年利率5％計算之利息，核非正當
    ，不應准許。原審為上訴人敗訴之判決，並無不合。上訴意
    旨指摘原判決不當，聲明廢棄改判，為無理由，應予駁回。
    並依民事訴訟法第78條規定，為訴訟費用負擔之裁判。
八、兩造其餘之攻擊或防禦方法及所用之證據，經本院斟酌後，
    認為均不足以影響本判決之結果，爰不逐予一論列，附此敘
    明。
九、據上論結，本件上訴為無理由，爰判決如主文。
中　　華　　民　　國　　110 　年　　1 　　月　　19　　日
              民事第八庭
                  審判長法  官  陳邦豪
                        法  官  古振暉   
                        法  官  胡芷瑜
正本係照原本作成。
如不服本判決，應於收受送達後20日內向本院提出上訴書狀，其
未表明上訴理由者，應於提出上訴後20日內向本院補提理由書狀
（均須按他造當事人之人數附繕本）上訴時應提出委任律師或具
有律師資格之人之委任狀；委任有律師資格者，另應附具律師資
格證書及釋明委任人與受任人有民事訴訟法第466 條之1第1項但
書或第2項（詳附註）所定關係之釋明文書影本。如委任律師提
起上訴者，應一併繳納上訴審裁判費。
中　　華　　民　　國　　110 　年　　1 　　月　　19　　日

　　　　　　　　　　　　書記官  莊智凱
附註：
民事訴訟法第466條之1（第1項、第2項）：
對於第二審判決上訴，上訴人應委任律師為訴訟代理人。但上訴
人或其法定代理人具有律師資格者，不在此限。
上訴人之配偶、三親等內之血親、二親等內之姻親，或上訴人為
法人、中央或地方機關時，其所屬專任人員具有律師資格並經法
院認為適當者，亦得為第三審訴訟代理人。